【裁判字號】    97,交抗,520
【裁判日期】    970829
【裁判案由】    聲明異議
【裁判全文】
臺灣高等法院高雄分院刑事裁定         97年度交抗字第520號
抗  告  人  交通部公路總局高雄區監理所
代  表  人  陳聰乾
受處分人    甲○○
上列抗告人因違反道路交通管理處罰條例聲明異議案件，不服
臺灣高雄地方法院中華民國97年7 月29日裁定（97年度交聲字第
1443號），提起抗告，本院裁定如下：
    主  文
原裁定暨原處分裁處甲○○罰鍰新台幣肆萬玖仟伍佰元部分均撤
銷。
甲○○汽車駕駛人，駕駛汽車經測試檢定酒精濃度超過規定標準
，處罰鍰新台幣壹萬玖仟伍佰元。
    理  由
一、本件受處分人聲明異議之意旨略以：異議人即受處分人甲○
    ○於民國（下同）95年11月11日酒後駕駛自小客車，已遭高
    雄地方法院檢察署檢察官予以緩起訴處分，並依該署指定向
    財團法人臺灣更生保護會高雄分會支付新臺幣（下同）30,
    000 元，乃監理機關再處以罰鍰49500 元有違「一事不二罰
    」原則等語。
二、原裁定則以：(一)汽車駕駛人，駕駛汽車經測試檢定，酒精濃
    度超過規定標準者者，處15,000元以上60,000元以下罰鍰，
    並當場移置保管其車輛及吊扣其駕駛執照1 年，道路交通管
    理處罰條例第35條第1 項第1 款定有明文。惟一行為同時觸
    犯刑事法律及違反行政法上義務規定者，依刑事法律處罰之
    。但其行為應處以其他種類行政罰或得沒入之物而未經法院
    宣告沒收者，亦得裁處之。前項行為如經不起訴處分或為無
    罪、免訴、不受理、不付審理之裁判確定者，得依違反行政
    法上之義務規定裁處之，行政罰法第26條已定有明文；(二)本
    件異議人於酒後駕駛車牌號碼ZF-8381 號自用一般小客貨車
    上路，於95年11月11日18時25分許，行經高雄縣岡山鎮○○
    路嘉興高桿82號前，因不勝酒力，致與田輝莒所駕駛之車號
    7533-PA 號自小客車發生車禍，經警員檢測其酒精濃度，發
    現異議人呼氣酒精濃度達每公升0.86毫克，即以異議人違反
    道路交通管理處罰條例第35條第1 項第1 款規定掣單舉發。
    異議人並因上開酒後駕車之行為，同時犯刑法第185 條之3
    公共危險罪，經臺灣高雄地方法院檢察署檢察官以96年度偵
    字第976 號為緩起訴處分，其期間為1 年，異議人應支付30
    ,000 元 給財團法人臺灣更生保護會高雄分會。上開緩起訴
    處分後經臺灣高等法院高雄分院檢察署以96年度上職議字第
    682 號處分書駁回再議確定，異議人並已於96年3 月27日及
    96年5 月14日各支付10,000、20,000元給財團法臺灣更生保
    護會高雄分會完畢，上開緩起訴處分復於97年2 月13日期滿
    ，惟原處分機關就前開同一酒後駕車行為，仍於97年6 月5
    日對異議人裁處罰鍰49,500元等情，有臺灣高等法院被告前
    案紀錄表、臺灣高雄地方法院檢察署96年度偵字第976 號緩
    起訴處分書、臺灣高等法院高雄分院檢察署96年度上職議字
    第682 號處分書各1 份、郵政跨行匯款申請書2 份在卷可稽
    及有高雄市政府警察局高警交字第N00000000 號舉發違反道
    路交通管理事件通知單、交通部公路總局高雄區監理所高監
    自裁字裁80-N00000000號違反道路交通管理事件裁決書各1
    份附卷可憑；(三)依行政罰法第26條立法理由，「一行為同時
    觸犯刑事法律及違反行政法上義務規定時，由於刑罰與行政
    罰同屬對不法行為之制裁，而刑罰之懲罰作用較強，故依刑
    事法律處罰，即足資警惕時，實無為一事二罰再處行政罰之
    必要，且刑事法律處罰，由法院依法定程序為之，較符合正
    當法律程序，應予優先適用。但罰鍰以外之沒入或其他種類
    行政罰，因兼具維護公共秩序之作用，為達行政目的，行政
    機關仍得併與裁處」，探究其立法目的，無非在處罰目的相
    同且處罰方式相同時，若依刑事法律處罰，即足資警惕時，
    實無為一事二罰再處行政罰之必要，但罰鍰以外之沒入或其
    他種類行政罰，因兼具維護公共秩序之作用，為達行政目的
    ，行政機關仍得併予裁處。至於刑事訴訟法第253 條之1所
    指之緩起訴處分，其中檢察官命被告為金錢給付部分，並得
    為民事強制執行名義，受處分人因上開緩起訴處分而剝奪其
    財產權，且前揭金錢給付義務亦具有強制性、懲罰性，雖不
    若易科罰金係以支付金錢作為自由刑之替代，惟經由緩起訴
    處分條件之履行使其免於遭檢察官發動起訴程序，仍具有替
    代刑罰之效果，廣義而言，應屬前揭所稱之「實質刑事法律
    處罰」，應有行政罰法第26條第1 項「一事不二罰」規定之
    適用。至交通部95年7 月17日交路字第095000 6986 號函釋
    略以：法務部行政罰法諮詢小組第1 次會議紀錄已明確結論
    「緩起訴者乃附條件的不起訴處分，亦即是不起訴的一種」
    在案，當依該部上開函釋結論及行政罰法第26條第2 項規定
    辦理等語。惟「緩起訴」處分之最終雖使被告免於刑事訴追
    之效果，與「不起訴」處分之效果相同，然觀諸刑事訴訟法
    第253 條之1 第1 項係91年2 月8 日增訂，行政罰法係94年
    2 月5 日公布，而制定在後的行政罰法第26條第2 項僅臚列
    「不起訴處分或無罪、免訴、不受理、不付審理之裁判確定
    者」，並未將「緩起訴處分」納入。又緩起訴處分既非不能
    證明行為人之犯罪事實，且行為人有支付一定金額之實質處
    罰，已產生實質刑罰之效果，自與上開行政罰法第26條第2
    項列舉之不起訴處分等情形迥然有別，無從遽為比擬而為相
    同之處置。再者，酒後駕車行為人於受緩起訴處分，如除仍
    需繳納一定金額之行政罰鍰外，尚須依緩起訴所指定之條件
    繳納一定之金錢或服一定之勞務，其結果勢必降低刑事被告
    接受緩起訴之意願，亦與訂定緩起訴處分以替代繁複刑事審
    判程序之制度性機能相悖。是制定在後之行政罰法第26條第
    2 項既未將緩起訴處分列舉其中，本於保障人民基本權及「
    法律明示其一排除其他」之法理暨前揭說明，自不能將條文
    中「不起訴處分」之範圍，擴及於性質並不相同之「緩起訴
    處分」。再者，臺灣高等法院曾就酒後駕車遭緩起訴處分並
    附條件為捐款行為，於緩起訴處分猶豫期間屆滿未經撤銷確
    定，行政機關得否對同一行為課以行政罰鍰相關問題加以研
    議，結論亦同認：行政機關不得對同一行為再課以行政罰鍰
    （而非採緩起訴猶豫期間經過而未經撤銷，行政機關即得為
    行政罰），此觀臺灣高等法院暨所屬法院96年法律座談會刑
    事提案第36號自明（發文日期96年11月28日，見本院卷第17
    至21頁或司法院臺灣高等法院暨所屬法院96年法律座談會彙
    編，97年1 月版第483 至49 3頁），足徵行政機關不得就異
    議人同一行為再為行政罰鍰處分。本件異議人上開酒後駕車
    之行為，係屬同時觸犯刑事法律及違反行政法上義務規定之
    行為，且前經緩起訴處分確定，異議人並已給付30,000 元
    ，已產生實質刑罰之效果，揆諸行政罰法第26條規定與前揭
    說明，原處分機關對異議人上開酒後駕車之違規行為為裁罰
    時，除其行為應處以其他種類行政罰即吊扣駕駛執照12個月
    及施以道路交通安全講習（此部分異議人均未異議，且吊扣
    駕駛執照部分已執行，附此敘明），仍得予以裁處外，自不
    得就該同一違規事實再處以「罰鍰」，原處分遽予裁處異議
    人罰鍰49,500元，與法自屬有違。因而將原處分關於裁處異
    議人罰鍰49,500元部分撤銷，並就上開撤銷部分為不罰之諭
    知，固非無見。
三、抗告意旨以：「一行為同時觸犯刑事法律及違反行政法上義
    務規定，經檢察官依刑事訴訟法第253 條之1 為緩起訴處分
    後，行政機關得否就該違反行政法上義務再處以行政罰」之
    事項，法務部行政罰法諮詢小組第一次會議紀錄「緩起訴者
    乃附條件的不起訴處分，亦即是不起訴的一種，此觀諸刑事
    訴訟法第256 條規定自明。檢察官為緩起訴處分時依刑事訴
    訟法第253 條之2 第1 項規定對被告所為之指示及課予之負
    擔，係一種特殊的處遇措施，並非刑罰。因此，刑事案件經
    檢察官為緩起訴處分確定後，宜視同不起訴處分確定，依行
    政罰法第26條第2 項規定，得依違反行政法上義務規定裁處
    之」，作成結論函釋在案。故本案依道路交通管理處罰條例
    第35條第1 項第1 款規定對異議人裁處罰鍰新台幣4 萬95
    00元，於法即無不當等語，指摘原裁定不當。然如前所述，
    附條件之緩起訴，與不起訴之性質不同，不得比附援引，是
    抗告人仍執前詞指摘原裁定不當，固屬無理由，惟按：94年
    12月28日修正公布，自95年7 月1 日施行之道路交通管理處
    罰條例第35條第8 項規定：「．．前項（指有酒精濃度超過
    規定標準而駕駛車輛等情形）汽車駕駛人，經裁判確定處以
    罰金低於本條例第92條第3 項所訂最低罰鍰基準規定者，應
    依本條例裁決繳納不足最低罰鍰之部分」。上開道路交通管
    理處罰條例第35條第8 項之規定，核屬行政罰法第26條第1
    項之特別規定。而緩起訴處分亦屬廣義之司法處分，為避免
    經法院裁判確定者，仍得裁決繳納，而經緩起訴確定者，反
    而不得裁決繳納差額之不公平現像，所謂經裁判確定應包括
    緩起訴處分確定。本件受處分人酒後駕車，經警員檢測其酒
    精濃度為每公升0.86毫克，涉犯刑法第185 條之3 公共危險
    罪後，經臺灣高雄地方法院檢察署檢察官於96年1 月19日以
    96 年 度偵字第976 號為緩起訴處分，期間為1 年，嗣經臺
    灣高等法院高雄分院檢察署於96年2 月13日以96年度上職議
    字第682 號處分書駁回再議確定。而本件異議人違規日期在
    95 年11 月11日，在上開道路交通管理處罰條例第35條第8
    項規定修正生效後，而原裁定之日期為97年7 月29日，是迄
    於原審為裁定時，緩起訴期間已屆滿，異議人甲○○確定不
    會再受刑事訴追與處罰。而異議人甲○○係酒後違規駕駛小
    型車，依違反道路交通管理事件統一裁罰基準表所載，應裁
    處罰鍰新台幣4 萬9500元，則依上開道路交通管理處罰條例
    第35 條 第8 項規定，原處分機關就罰鍰部分仍得裁處新台
    幣1 萬9500元。因此，原裁定將原處分關於罰鍰新臺幣4950
    0 元部分全部撤銷，並為全部不罰之諭知即有不當，抗告意
    旨雖無理由，惟原裁定既有上開瑕疵，自應由本院將原裁定
    及原處分撤銷，就受處分人應補繳差額部分自為裁定如主文
    第二項所示。
四、據上論結，應依道路交通案件處理辦法第26條，刑事訴訟法
    第412條，裁定如主文。
中    華    民    國    97    年    8     月    29    日
                  刑事第四庭    審判長法  官 蕭權閔
                                      法  官 陳吉雄
                                      法  官 李嘉興
以上正本證明與原本無異。
不得再抗告。
中    華    民    國    97    年    8     月    29    日
                                      書記官 郭榮芳


司法院資訊處製作；財團法人民間司法改革基金會備份。
